【裁判字號】    97,上訴,609
【裁判日期】    970722
【裁判案由】    偽造有價證券
【裁判全文】
臺灣高等法院臺中分院刑事判決         97年度上訴字第609號
上  訴  人  臺灣臺中地方法院檢察署檢察官
被      告  己○○
指定辯護人  本院公設辯護人  賴泰鈞
上列上訴人因被告偽造有價證券等案件，不服臺灣臺中地方法院
96年度訴字第2907號中華民國96年12月28日第一審判決（起訴案
號：臺灣臺中地方法院檢察署96年度偵緝字第2645號），提起上
訴，本院判決如下：
    主  文
原判決撤銷。
己○○連續意圖供行使之用，而偽造有價證券，處有期徒刑貳年
。如附表所示本票上偽造發票人部分，均沒收。
    事  實
一、己○○曾犯妨害兵役治罪條例案件，經臺灣臺中地方法院以
    96年度易字第5109號判處有期徒刑二月，於民國96年12月20
    日判決確定（不構成累犯）。己○○因積欠他人債務，需錢
    償還，欲向位在臺中市之某地下錢莊告貸，惟地下錢莊之成
    年人表示為確保債權，除由己○○提供以其為發票人之本票
    作為擔保外，尚需己○○之親友一併在本票上具名方可借貸
    。己○○為能順利借款，竟基於意圖供行使之用而偽造有價
    證券之概括犯意，在未徵得丙○○○、乙○○、丁○○、戊○○、詹于欣之同意或其或授權下，連續於如附表所示之發
    票日，在台中市區某處，簽發如附表所示之本票各一張，除
    以其自己名義為發票人外，並偽造各該附表編號所示發票人
    欄之人署押，為共同發票人，並書立各該附表編號所示之金
    額（新台幣，以下同），完成偽造本票之行為，而向地下錢
    莊貸得如各該附表編號所示之款項。嗣經地下錢莊持如附表
    所示之四張本票向乙○○、丙○○○、丁○○催討債務，始
    知上情。
二、案經丙○○○訴由臺灣臺中地方法院檢察署檢察官偵查起訴
    理  由
一、證據能力方面：
    按被告以外之人（包括告訴人、被害人、證人）於審判外之
    陳述，雖不符刑事訴訟法第159條之1至第159條之4之規定，
    而經當事人於審判程序同意作為證據，法院審酌該言詞陳述
    或書面陳述作成時之情況，認為適當者，亦得為證據。當事
    人、代理人或辯護人於法院調查證據時，知有第159條第1項
    不得為證據之情形，而未於言詞辯論終結前聲明異議者，視
    為有前項之同意。刑事訴訟法第159條之5定有明文。查被告
    己○○及指定辯護人原審準備程序時，對於本案偵查卷內之
    人證、書證，均同意有證據能力；指定辯護人於本院言詞辯
    論終結前，亦未爭執本案之證據能力。本院審酌卷內各該人
    員陳述時之情狀，均無被違法取供或非出於自由意志之情形
    ，相關書證亦無違法取證或造假虛捏之情事，以之作為本案
    之證據，皆屬適當，依前揭規定，本案所引用之人證、書證
    均得為本案之證據，合先敘明。
二、被告己○○未於本院審理中到庭，其在原審審理中對於上開
    犯罪事實，已經坦承不諱，核與告訴人丙○○○指訴、被害
    人乙○○、丁○○指述、證人乙○○於偵查中證述甚詳，復
    有如附表所示之本票影本四張附卷，可資佐證。按「在票據
    上簽名者，依票上所載文義負責。二人以上共同簽名時，應
    連帶負責。」票據法第5條定有明文，本件卷附之本票已經
    記載：表明其為本票之文字、一定之金額、無條件擔任支付
    、發票年、月、日等本票應記載之事項，由被告在本票上簽
    立自己之署押，並簽立如附表所示其餘之人之署押，而完成
    簽發本票之為。雖因本票上可供簽名之位置有限，而在發票
    人以外之空白處所簽署他人之署押，然既係在本票之正面為
    之，且足以辨識係對本票之文義負責。被告於原審審理中供
    承：「會將我的家人名字簽在本票上，都是對方要求我簽的
    ，簽的位置也是對方要求的。詹于欣是我當時工作的上司，
    我會寫本票上的其他人名字，是對方叫我怎麼寫我就怎麼寫
    ，他才會借錢給我，為何沒有寫在發票人欄，是因為對方叫
    我怎麼寫，我就怎麼寫。」可見被告在本票上正面簽立他人
    署押之目的，確係以他人為本票之共同發票人，至為明顯，
    自不因其位置偏在一旁，而有所不同。又依被告上開供述，
    足認地下錢莊之人，要求被告偽簽他人名義之本票後，始借
    款予被告，因此地下錢莊之人交付被告金錢，並非因被告施
    用詐術，陷於錯誤所致，被告之行為即與詐欺取財之構成要
    件不合，附此敘明。綜上所述，本件事證明確，被告犯行，
    堪以認定。
三、新舊法比較之說明：
    按刑法於民國94年2月2日經總統令修正公布，於95年7月1日
    施行，修正後刑法第2條第1項規定：「行為後法律有變更者
    ，適用行為時之法律。但行為後之法律有利於行為人者，適
    用最有利於行為人之法律。」本次刑法修正之比較新舊法，
    應就罪刑有關之共犯、未遂犯、想像競合犯、牽連犯、連續
    犯、結合犯，以及累犯加重、自首減輕暨其他法定加減原因
    （如身分加減）與加減例等一切情形，本於統一性及整體性
    原則，綜其全部罪刑之結果而為比較，有最高法院95年度第
    8次刑庭會議決議可資參照，是以：
  (一)刑法第2條第1項規定：
    修正後刑法第2條第1項規定，已將新舊法律適用之「從新從
    輕」原則，改採「從舊從輕」原則，而此規定僅係規範行為
    後法律變更所生新舊法律比較適用之準據法，並非實體刑罰
    法律，自不生行為後法律變更之比較適用之問題，應逕行適
    用新法第2條第1項之規定，為「從舊從輕」之比較。
  (二)刑法第201條第1項法定刑為罰金部分：
    修正後刑法第33條第5款規定「罰金：新臺幣一千元以上，
    以百元計算之。」與修正前刑法第33條第5款規定「罰金：
    一元以上。」又刑法施行法增訂第1條之1，於95年6月14 日
    公布，並於同年7月1日施行；考其立法理由，係為因應94年
    2月2日修正公布、95年7月1日施行之刑法施行後，依刑法總
    則第33條第5款規定，罰金貨幣單位已改為新臺幣，是以分
    則編各罪所定罰金之貨幣單位，自應配合上開規定修正，為
    使罰金數額趨於一致，避免衍生新舊法比較適用問題，以緩
    和實務適用法律之衝擊，於不變動罰金數額之前提下，而為
    制定。換言之，刑法施行法第1條之1係在替代罰金罰鍰提高
    標準條例部分條文，與適用罰金罰鍰提高標準條例之結果相
    同，對於被告而言並不發生有利或不利之問題，僅係將貨幣
    單位由銀元改為新臺幣，並非法律變更刑度之條文，當無須
    就新舊法比較適用（臺灣高等法院暨所屬法院95年法律座談
    會刑事類提案第16至19號研討結果可資參照）。然就罰金之
    最低度比較結果，應以修正前刑法之規定有利於行為人。
  (三)刑法第56條連續犯之規定：
    新法已刪除連續犯之規定，此刪除雖非犯罪構成要件之變更
    ，但顯已影響行為人刑罰之法律效果，自屬法律有變更，依
    新法第2條第1項規定，比較新、舊法結果，仍應適用較有利
    於行為時法律即舊法論以連續犯（最高法院95年第8次刑事
    庭會議決議參照）。
  (四)刑法第59條之規定：
    修正前刑法第59條規定：「犯罪之情狀可憫恕者，得酌量減
    輕其刑。」修正後刑法第59條規定：「犯罪之情狀顯可憫恕
    ，認科以最低度刑仍嫌過重者，得酌量減輕其刑。」揆諸立
    法理由，係將法院就酌減審認標準見解之明文化，非屬法律
    之變更，無有利、不利之情形，應逕適用裁判時即修正後刑
    法第59條之規定（參見最高法院95年第21次刑事庭會議決議
    意旨）。
  (五)被告行為後，法律有變更，經依上開比較結果，應適用被告
    行為時即修正前之規定處斷。
四、被告所為，就偽造如附表所示本票共同發票人部分，係犯刑
    法第201條第1項之偽造有價證券罪。被告偽造署押及及偽捺
    指印之行為，係偽造本票行為之部分行為；偽造本票後復持
    以行使，行使之低度行為應為偽造之高度行為所吸收，均不
    另論罪。被告多次犯行，時間緊接，犯罪手法及構成要件均
    相同，顯係基於概括犯意反覆為之，應依修正前刑法第56條
    連續犯之規定論以一罪，並加重其刑。公訴意旨雖未敘及附
    表編號1乙○○、附表編號2丁○○、附表編號3丙○○○部
    分，及附表編號4之犯行，然此部分與已起訴部分，有連續
    犯裁判上一罪之關係，為起訴效力所及，本院自應併予審理
    ，附此敘明。查被告係因負債，情急失慮，始以親友名義偽
    造如附表所示之本票，犯罪動機、目的及犯罪情節與一般擾
    亂金融秩序之經濟犯罪迴異，偽造本票之對象除被害人詹于
    欣係其工作之上司外，其餘均係自己父母及兄長；且被告因
    此借得之款項非多，於犯後復已獲得其父母及兄長之原諒，
    有刑事陳述意見狀附卷足憑（見原審卷第48頁）。本院綜核
    被告之犯罪情狀，在客觀上顯然足以引起一般同情，縱論處
    刑法第20 1條第1項所定之最低度刑，猶嫌過重，確有法重
    情輕之失衡情形，爰依刑法第59條規定酌減其刑，並依法先
    加後減之。原審以被告罪證明確，予以論罪科刑，固非無見
    。惟查原判決認被告尚犯刑法第217條第1項之偽造署押罪、
    刑法第339條第1項之詐欺取財；又被告曾犯妨害兵役治罪條
    例案件，經臺灣臺中地方法院以96年度易字第5109號判處有
    期徒刑二月，於96年12月20日判決確定，有臺灣高等法院被
    告前案紀錄表在卷可稽，原審法院於96年12月28日為本件判
    決之前，該前案既已判處有期徒刑確定，依法不符合刑法第
    74條第1項第1款宣告緩刑之要件，不得諭知緩刑，原判決誤
    予宣告緩刑五年，均有未合。檢察官上訴指摘原判決不當，
    為有理由，應予撤銷改判。爰審酌上情及被告之品行及犯罪
    之動機、目的、手段、犯罪所生危害及犯罪後之態度等一切
    情狀，量處如主文第二項所示之刑。如附表所示本票上偽造
    之共同發票人部分，均應依刑法第205條宣告沒。
五、被告經合法傳喚，無正當理由不到庭，爰不待其陳述，逕行
    判決。
據上論結，應依刑事訴訟法第369條第1項前段、第364條、第299
條第1項前段、第371條，修正後刑法第2條第1項前段、第59條、
刑法第201條第1項、第205條、修正前刑法第56條，罰金罰鍰提
高標準條例第1條，判決如主文。
本案經檢察官甲○○到庭執行職務。
中    華    民    國    97    年    7     月    22    日
            刑事刑十一庭  審判長法  官  陳  朱  貴
                                法  官  何  志  通
                                法  官  郭  同  奇
上列正本證明與原本無異。
如不服本判決應於收受送達後十日內向本院提出上訴狀，其未敘
述上訴之理由者並得於提起上訴後十日內向本院補提理由書（均
須按他造當事人之人數附繕本）。
                                書記官  康  孝  慈
中    華    民    國    97    年    7     月    23    日
附表：
┌──┬────┬──────┬────┬───┬────┬────┐
│編號│發票人  │發票日      │本票號碼│金額  │偽造之發│貸得款項│
│    │        │            │        │      │票人部分│        │
├──┼────┼──────┼────┼───┼────┼────┤
│ 1  │己○○  │92年10月1日 │556341  │15萬元│丙○○○│ 5萬元  │
│    │丙○○○│            │        │      │乙○○  │        │
│    │乙○○  │            │        │      │        │        │
├──┼────┼──────┼────┼───┼────┼────┤
│ 2  │己○○  │92年10月9日 │0000000 │12萬元│乙○○  │ 4萬元  │
│    │乙○○  │            │        │      │丁○○  │        │
│    │丁○○  │            │        │      │        │        │
├──┼────┼──────┼────┼───┼────┼────┤
│ 3  │己○○  │93年2月5日  │0000000 │12萬元│丁○○  │ 4萬元  │
│    │丁○○  │            │        │      │丙○○○│        │
│    │丙○○○│            │        │      │        │        │
├──┼────┼──────┼────┼───┼────┼────┤
│ 4  │己○○  │93年2月11日 │0000000 │15萬元│丙○○○│ 5萬元  │
│    │丙○○○│            │        │      │乙○○  │        │
│    │乙○○  │            │        │      │戊○○  │        │
│    │戊○○  │            │        │      │詹于欣  │        │
│    │詹于欣  │            │        │      │        │        │
└──┴────┴──────┴────┴───┴────┴────┘
附錄論罪科刑法條
刑法第201條第1項
意圖供行使之用，而偽造、變造公債票、公司股票或其他有價證
券者，處3年以上10年以下有期徒刑，得併科3000元以下罰金。


司法院資訊處製作；財團法人民間司法改革基金會備份。
